【裁判字號】    95,訴,88
【裁判日期】    950725
【裁判案由】    損害賠償
【裁判全文】
臺灣臺北地方法院民事判決                95年度訴字第88號
原      告  乙○○
                        號3樓.
訴訟代理人  魏錦芳律師
複代理人    陳緯慶律師
被      告  聯邦商業銀行股份有限公司
法定代理人  黃春鐘
訴訟代理人  甲○○
            王寶輝律師
上 列 一人
複 代 理人  商桓朧律師
上列當事人間損害賠償事件，本院於民國95年7月4日言詞辯論終
結，判決如下：
    主    文
被告應給付原告新台幣伍拾萬元，及自民國九十五年一月五日起
至清償日止，按年息5%計算之利息。
原告其餘之訴駁回。
訴訟費用由被告負擔百分之三十七；餘由原告負擔。
本判決第一項得假執行。但被告如以新台幣伍拾萬元為原告預供
擔保後，得免為假執行。
    事實及理由
一、原告主張：訴外人魏美玉於民國88年2月5日向被告聯邦商業
    銀行股份有限公司（下稱聯邦銀行）供擔保抵押借款新台幣
    （下同）263萬元，並邀其為抵押借款之連帶保證人，約定
    借款期間自88年2月5日起至108年2月5日止共計20年，利息
    及遲延利息按被告基本放款利率8.35%加年利率0.3%計算，
    嗣因被告主張魏美玉僅繳納貸款本息至91年6月5日，尚欠貸
    款本金2,604,250元及利息、違約金未清償，而依借款契約
    書其他共通條款第3條第1項之約定，上開借款視為全部到期
    ，以其與魏美玉應負連帶清償責任為由，依據消費借貸及連
    帶保證法律關係，向臺灣板橋地方法院（下稱板橋地院）起
    訴求為命其與魏美玉應連帶如數給付被告上開本金、利息及
    違約金之判決，案經板橋地院以91年度訴字第1789號判決命
    魏美玉應如數給付，及命其就上開金額於1,155,682元及利
    息、違約金範圍內，應與魏美玉連帶給付，而駁回被告其餘
    之訴；經其就敗訴部分提起上訴，被告就所受駁回判決部分
    則未據聲明不服而告確定。嗣經臺灣高等法院就其上訴部分
    以92年度上易字第1036號判決，將原判決廢棄，改判駁回被
    上訴人（即被告）之訴而告確定，其判決理由係認其抗辯所
    負保證責任，因魏美玉已清償（即被告行使抵押權）而免責
    等語為屬可信，上訴為有理由，從而，被告本於連帶保證之
    法律關係，請求其給付1,155,682元及利息、違約金為無理
    由，不應准許。惟被告對魏美玉之抵押物行使抵押權之前，
    另對其所有坐落台北縣板橋市○○段355地號土地暨其上房
    屋，即門牌號碼台北縣板橋市○○路245巷32弄16-2號3樓（
    以下合稱系爭不動產），聲請供擔保予以假扣押，經板橋地
    院以90年度裁全實字第3280號裁定，准債權人（即本件被告
    ）以88萬元為債務人（即本件原告）供擔保後，得對於債務
    人即其與魏美玉之財產，在263萬元之範圍內予以假扣押，
    及債務人如以263萬元為債權人供擔保後，得免為或撤銷假
    扣押，被告旋即供擔保後，由板橋地院於90年5月29日以90
    年度執全實字第1805號執行假扣押其所有系爭不動產在案。
    茲被告聲請假扣押裁定之本案訴訟，既經法院判決被告敗訴
    確定，其乃聲請板橋地院以94年度全聲字第329號裁定，撤
    銷該院90年度裁全實字第3280號裁定，並於94年10月17日確
    定在案。本件既因被告行使假扣押權利過當，造成其財產上
    及信用上之損害，行為與結果間有因果關係，被告自應負實
    施假扣押其財產之過失責任；又被告既已同意魏美玉拆除供
    擔保設定抵押權之建物，嗣雖因建商無資力改建，則被告同
    意拆除抵押擔保房屋行為，不僅變更連帶保證契約內容，且
    未事前通知原告，依民法第751條及881條規定，被告已拋棄
    所擔保之物權，保證人於拋棄限度內免其責任，及抵押權因
    擔保物滅失而消滅，保證人亦應免責，詎被告竟將拆除擔保
    物造成之損失轉嫁原告，先對系爭不動產實施假扣押，復提
    起本訴請求其連帶給付貸款本息，顯有重大過失，並因而致
    其遭債權人美商花旗銀行行使加速條款，且不同意其續辦理
    透支貸款本金250萬元及調降借款利率，使其自90年6月起至
    94年6月止，共受有利息損失365,818元（計算式詳本院卷第
    11頁之附表）及其簽發之支票亦因美商花旗銀行不同意其透
    支而遭退票，信用權受損，其所經營之事業因無法使用支票
    為付款工具，而受有信用上之損害100萬元，爰依民事訴訟
    法第531條第1項規定及民法第184條第1項侵權行為損害賠償
    之規定，請求被告賠償其所受損失等語。並聲明：被告應給
    付原告1,365,818元，及自起訴狀繕本送達翌日（按即95年1
    月5日）起至清償日止，按年息5%計算之利息。
二、被告則否認有何故意、過失侵害原告權利之情事，並以：原
    告徒以伊就上開返還借款事件受本案敗訴判決確定，遽謂本
    件有民事訴訟法第531條第1項所定之「假扣押自始不當」之
    情事云云，顯然曲解法令，並非可取；原告以因伊就其房地
    實施假扣押，致訴外人花旗銀行不願調降其放款利息而受損
    害，且其簽發之支票亦遭退票，信用權受損，其所經營之事
    業因無法使用支票為付款工具，而受有損害云云，不實不盡
    ，亦迄未舉證以實其說，不得遽為本件之請求；又原告於伊
    就其所有房地實施假扣押時，確對伊負有1,155,682元及其
    利息、違約金等連帶保證債務，故原告當時縱對於訴外人魏
    美玉所有上開土地應有部分有第一順位之抵押權存在，惟訴
    外人魏美玉所有之上開土地應有部分，伊是否當然即可因第
    三人拍定而受償，本屬不確定之事實，亦即訴外人魏美玉所
    有上開土地應有部分，仍有極高之可能性，因無人應買而經
    撤銷查封，且依兩造所簽訂之借款契約書第10條約定：「乙
    方（按即被告）無須先就擔保物受償，得逕向保證人（按即
    原告）求償」，伊為保全對於原告之上開債權，以假扣押裁
    定聲請依法執行原告所有系爭不動產時，既係權利之正當合
    法之行使，尤難謂有何故意或過失存在。乃原告對於伊就本
    件有如何不法侵害之行為及有如何應負之過失責任，迄未為
    具體之主張及舉證，應不得遽為本件之請求；姑不論伊就本
    件並無若何之侵權行為，況且，伊係於94年3月間受本案敗
    訴判決確定，且系爭假扣押裁定係於94年9月27日始經板橋
    地院撤銷，惟訴外人花旗銀行於93年間即已同意原告調降其
    借款利息，足見其與花旗銀行間之利息約定及其調降，要與
    其所有房地遭依法執行無涉，原告對於花旗銀行未調降其借
    款利息，與系爭假扣押之執行有如何之相當因果關係，迄未
    為具體之主張及舉證，應不得遽為本件之請求等語，資為抗
    辯。並聲明：(一)原告之訴及假執行之聲請均駁回。(二)如受不
    利判決，願供擔保請准宣告免為假執行。
三、兩造不爭執之事實：
  (一)被告前以原告與訴外人魏美玉共同簽發面額為263萬元之本
    票乙紙，經屆期提示未為清償，經板橋地院以90年度裁全字
    第3280號裁定，准被告以88萬元為原告供擔保後，得就原告
    所有之財產於263萬元範圍內為假扣押。
  (二)被告嗣以上開假扣押裁定為執行名義，經板橋地院以90年度
    執全字第1805號執行事件，於90年9月25日以民執全實字第
    1805號函，查封原告所有系爭不動產。
  (三)被告另向板橋地院起訴請求原告償還債務，經板橋地院以91
    年度訴字第1789號判命原告應給付被告1,155,682元及其法
    定利息與違約金。原告不服提起上訴，經臺灣高等法院以92
    年上易字第1036號，認原告上開連帶保證債務已因板橋地院
    92年度執字第2536號執行事件執行主債務人魏美玉之財產，
    並受償1,518,321元而消滅，判決廢棄第一審判決不利於原
    告部分，改判駁回被告第一審之訴確定在案。
  (四)原告以被告受本案敗訴判決確定，依民事訴訟法第530條第1
    項規定，聲請撤銷假扣押裁定，經板橋地院以94年度全聲字
    第329號裁定撤銷上開假扣押裁定確定在案。
四、得心證之理由：
    本件兩造間主要之爭執點應在於：
  (一)被告於90年5月29日假扣押原告之系爭不動產後，嗣經原告
    聲請撤銷假扣押裁定確定，被告是否有民事訴訟法第531條
    第1項所定之「假扣押自始不當」之情事？
  (二)被告上開聲請假扣押行為，有無因故意或過失，不法侵害原
    告之權利？即是否構成民法第184條第1項之侵權行為？
  (三)原告是否因假扣押而受有損害？損害金額如何計算？增加利
    息損失是否實質財產受侵害？
  因原告聲明其上開二請求權基礎間為競合關係，茲論述如下：
  (一)按假扣押裁定因自始不當而撤銷，或因第529條第4項及第53
    0條第3項之規定而撤銷者，債權人應賠償債務人因假扣押或
    供擔保所受之損害，民事訴訟法第531條第1項固有明定。惟
    所謂假扣押裁定因自始不當而撤銷，係指對於假扣押裁定抗
    告，經抗告法院依命假扣押時客觀存在之情形，認為不應為
    此裁定而撤銷之情形而言，若係因本案訴訟敗訴確定而撤銷
    該裁定，僅屬因命假扣押以後之情事變更而撤銷，尚非該條
    所謂因自始不當而撤銷（最高法院67年度台上字第1407號判
    例參照）。是假扣押，係就債權人金錢或得易為金錢之請求
    ，欲保全其強制執行所定之非訟程序，若合於假扣押之法定
    要件所為之裁定，即屬正當，亦即假扣押為保全程序而非確
    定私權之訴訟程序，債權人本案債權是否確實存在，並非保
    全程序所應審認之事項 (同院61年度台抗字第589號判例參
    照）。故債權人本案債權之存否，與假扣押裁定是否自始不
    當無涉，法理至明。
  (二)經查，被告前以原告與訴外人魏美玉共同簽發面額為263萬
    元之本票乙紙，經屆期提示未獲清償，經聲請板橋地院以90
    年度裁全字第3280號裁定，准被告以88萬元為原告供擔保後
    ，得就原告所有之財產於263萬元範圍內為假扣押，被告嗣
    以上開假扣押裁定為執行名義，經板橋地院以90年度執全字
    第1805號執行事件，於90年9月25日以民執全實字第1805號
    函，查封原告所有系爭不動產在案，被告另向板橋地院起訴
    請求原告償還債務，經板橋地院以91年度訴字第1789號判命
    原告應給付被告1,155,682元及其法定利息與違約金，原告
    不服提起上訴，經臺灣高等法院以92年上易字第1036號，認
    原告上開連帶保證債務已因板橋地院92年度執字第2536號執
    行事件執行主債務人魏美玉之財產，並受償1,518,321元而
    消滅，乃判決廢棄第一審判決不利於原告部分，改判駁回被
    告第一審之訴亦確定在案；原告遂以被告受本案敗訴判決確
    定，依民事訴訟法第530條第1項規定，聲請撤銷假扣押裁定
    ，經板橋地院以94年度全聲字第329號裁定撤銷上開假扣押
    裁定確定在案等情，為兩造所不爭，並有上開判決、裁定各
    2件、建物登記謄本、裁定確定證明書各1件為證（本院卷第
    14至45頁），堪認為真正。經核上開板橋地院以94年度全聲
    字第329號裁定撤銷上開假扣押裁定，係以被告受本案敗訴
    判決確定為由，而依民事訴訟法第530條第1項規定，准原告
    聲請撤銷上開假扣押裁定。尚非該假扣押裁定因自始不當而
    撤銷，或因第529條第4項及第530條第3項之規定而撤銷者；
    況原告不服上開假扣押裁定曾提起抗告，經臺灣高等法院以
    90年度抗字第2365號駁回其抗告確定在案等情，為原告所不
    否認，是依上開規定及判例意旨所示，顯無對於假扣押裁定
    經抗告法院依命假扣押時客觀存在之情形，認為不應為此裁
    定而撤銷之情形可言，即上開假扣押裁定係因本案訴訟敗訴
    確定而撤銷，僅屬因命假扣押後之情事變更（民事訴訟法第
    530條第1項之修正理由參照），尚與上開規定要件不符，債
    權人自不須賠償債務人因假扣押所受之損害。
  (三)次按因故意或過失，不法侵害他人之權利者，負損害賠償責
    任。故意以背於善良風俗之方法，加損害於他人者亦同。民
    法第184條第1項亦有明定。查，被告固曾以原告與訴外人魏
    美玉共同簽發面額為263萬元之本票乙紙，經屆期提示未獲
    清償，經聲請板橋地院以90年度裁全字第3280號裁定，准被
    告以88萬元為原告供擔保後，得就原告所有之財產於263萬
    元範圍內為假扣押，被告嗣以上開假扣押裁定為執行名義，
    經板橋地院以90年度執全字第1805號執行事件，於90年9月
    25日以民執全實字第1805號函，查封原告所有系爭不動產，
    嗣上開假扣押裁定雖因本案訴訟敗訴確定而經原告聲請撤銷
    在案，惟被告於假扣押查封原告之系爭不動產時，既認對原
    告尚有1,155,682元及利息、違約金等連帶保證債權，是被
    告之假扣押行為即屬依法所為之保全行為，自無何故意侵權
    行為可言；至被告對於原告上開連帶保證債權，雖嗣經臺灣
    高等法院判決認因主債務清償而消滅，惟此項清償之事實，
    係發生於假扣押裁定及系爭假扣押執行之後，亦為原告所不
    否認，亦難謂被告聲請上開假扣押裁定時，已明知無保全強
    制執行之必要，仍無從認定被告聲請假扣押時，依客觀存在
    之事實，有不應為假扣押裁定，而猶故意為聲請之情事，自
    亦無從認定被告有故意侵害原告權利可言。
  (四)惟查，被告起訴請求原告償還債務之本案訴訟，經板橋地院
    以91年度訴字第1789號判命原告應給付被告1,155,682元及
    其法定利息與違約金，原告不服提起上訴，經臺灣高等法院
    以92年上易字第1036號，認原告上開連帶保證債務已因板橋
    地院92年度執字第2536號執行事件執行主債務人魏美玉之財
    產，並受償1,518,321元而消滅，判決廢棄第一審判決不利
    於原告部分，改判駁回被告第一審之訴，因不得上訴而確定
    在案，則被告於收受該判決時，應即已知其對於原告已確定
    無債權請求權，本應即聲請撤銷上開假扣押裁定，以回復原
    告之權利，竟未為聲請，反任由原告之系爭不動產繼續受假
    扣押查封，至94年6月23日始聲請板橋地院發函板橋地政事
    務所塗銷查封登記（本院卷第55頁），期間長達數月之久，
    自難認被告為無過失。從而，原告主張依民法第184條第1項
    規定，請求被告負侵權行為損害賠償責任等語，自屬有據。
  (五)原告之請求是否應予准許？
   1原告請求自90年6月起至94年6月止共受有利息損失365,818
    元部分：
    原告主張因被告之重大過失，致其遭債權人美商花旗銀行
      行使加速條款，且不同意其續辦理透支貸款本金250萬元
      及調降借款利率，使其自90年6月起至94年6月止，共受有
      利息損失365,818元云云，固據期提出計算式附表為證（
      本院卷第11頁），且為被告所不否認。惟查，向銀行貸款
      應付利息，為原告所明知，縱銀行嗣後有降息，而因貸款
      人提供之抵押物被查封，致銀行認貸款人之信用減損而不
      同意其降息，致貸款人不能享有較低之利率，受有損失，
      要屬純粹經濟上之損失，依民法第184條竹1項後段規定，
      以故意背於善良風俗之方法，加損害於他人者為限，始負
      損害賠償責任。
    查，被告為有過失，依民法第184條第1項規定，應負侵權
      行為損害賠償責任等情，雖經論述如上。惟查，原告主張
      其遭債權人美商花旗銀行行使加速條款，且不同意其續辦
      理透支貸款本金250萬元及調降借款利率，使其自90年6月
      起至94年6月止，共受有如其起訴狀附表所載之利息損失
      365,818元云云，既屬純粹經濟上之損失，依上開規定，
      以故意背於善良風俗之方法，加損害於他人者為限，始負
      損害賠償責任。而查，被告係因過失侵害原告之權益，並
      非故意以背於善良風俗之方法，加損害於原告，依第184
      條第1項後段規定，自不須負侵權行為損害賠償責任。
    綜上，原告主張其因被告過失查封其系爭不動產，致其遭
      債權人美商花旗銀行行使加速條款，且不同意其續辦理透
      支貸款本金250萬元及調降借款利率，而請求其自90年6月
      起至94年6月止，共受有利息之損失365,818元云云，即非
      有據。
   2原告請求信用上之損害100萬元部分：
    按不法侵害他人之身體、健康、名譽、自由、信用、隱私
      、貞操，或不法侵害其他人格法益而情節重大者，被害人
      雖非財產上之損害，亦得請求賠償相當之金額。其名譽被
      侵害者，並得請求回復名譽之適當處分。民法第195條第1
      項定有明文。
    查，原告主張其簽發之支票因美商花旗銀行不同意其透支
      而遭退票，信用權受損，其所經營之事業因無法使用支票
      為付款工具，而受有信用上之損害等情，業據其提出消費
      性借款暨擔保透支約定書1件、存證信函2件及擔保透支/
      自由年貸額度調整通知書1件為證（本院卷第48、52至54
      頁），並為被告所不爭，堪認為真正。足認原告主張為可
      取。
    綜上，原告之信用既因系爭不動產遭被告聲請查封，而致
      其簽發之支票因美商花旗銀行不同意其透支而遭退票，信
      用權受損，其所經營之事業因無法使用支票為付款工具，
      而受有信用上之損害等情，且與被告間訴訟多年（91年起
      訴至94年始確定）後始告勝訴，期間精神所受痛苦難謂不
      重大，本院斟酌實際情況，及被告為大型銀行之地位，原
      告請求100萬元，自嫌過高，應予核減為50萬元，方屬公
      允，逾此數額之請求，為無理由。
五、綜上所述，原告主張其遭債權人美商花旗銀行行使加速條款
    ，且不同意其續辦理透支貸款本金250萬元及調降借款利率
    ，使其自90年6月起至94年6月止，共受有利息損失365,818
    元云云，尚非有據；其主張其信用因系爭不動產遭被告聲請
    查封，而致其簽發之支票因美商花旗銀行不同意其透支而遭
    退票，信用權受損，其所經營之事業因無法使用支票為付款
    工具，而受有信用上之損害，則屬有據；從而，其請求被告
    賠償損害於50萬元範圍內，及加計自起訴狀繕本送達翌日即
    95年1月5日起至清償日止，按年息5%計算之利息，為有理由
    ，應予准許。逾此數額之請求，及請求自90年6月起至94年6
    月止，受有利息之損失365,818元云云，則為無理由，不予
    准許。
六、本判決所命給付之金額未逾五十萬元之判決，依民事訴訟法
    第389條第5款規定，應依職權宣告假執行；被告陳明願供擔
    保，聲請宣告免為假執行，經核原告勝訴部分，合於法律規
    定，爰酌定相當之擔保金額宣告之。
七、因本案事證已臻明確，兩造其餘主張陳述及所提之證據，均
    毋庸再予審酌，附此敘明。
八、訴訟費用負擔之依據：民事訴訟法第79條。
中    華    民    國    95    年    7     月    25    日
                民事第一庭    法      官  張明輝
以上正本，係照原本作成。
如對本判決上訴，須於判決送達後20日內向本院提出上訴狀
中    華    民    國    95    年    7     月    25    日
                              法院書記官  周其祥
附錄：
民事訴訟法第392條
法院得宣告非經原告預供擔保，不得為假執行。
法院得依聲請或依職權，宣告被告預供擔保，或將請求標的物提
存而免為假執行。
依前項規定預供擔保或提存而免為假執行，應於執行標的物拍定
、變賣或物之交付前為之。


司法院資訊處製作；財團法人民間司法改革基金會備份。
